【裁判字號】    98,婚,647
【裁判日期】    990203
【裁判案由】    離婚
【裁判全文】
臺灣臺南地方法院家事判決               98年度婚字第647號
原      告  丙○○
訴訟代理人  黃進祥律師
            江順雄律師
            黃建雄律師
被      告  甲○○
上列當事人間請求離婚事件，經本院於民國99年1月20日言詞辯
論終結，判決如下：
    主      文
准原告與被告離婚。
訴訟費用新臺幣仟元由被告負擔。
    事實及理由
一、被告經合法通知，未於言詞辯論期日到場，核無民事訴訟法
    第386條所列各款情形，爰依原告聲請由其一造辯論而為判
    決。
二、原告主張：
  (一)按婚姻乃一男一女之兩性結合，以組織家庭，共同生活為目
    的，故有足以破壞共同生活或難以維持共同生活之情事發生
    ，宜允許其離婚以消滅婚姻關係，民國74年6月3日修正公布
    之民法親屬編，就裁判離婚之原因，為應實際需要，參考各
    國立法例，增設民法第1052條第2項，明定有同條第1項以外
    重大事由，難以維持婚姻者，亦得請求離婚，是對於家庭之
    美滿幸福，有妨礙之情形，即認其與此之所謂難以維持婚姻
    之重大事由相當（最高法院79年度台上字第1040號判決）。
    又民法親屬編於民國74年修正後，於第1052條增列第2項離
    婚事由之概括規定，其目的在使夫妻請求裁判離婚之事由較
    富彈性，是夫妻間發生足以使婚姻難以維持之重大事由者，
    雖不符合該條第1項所列各款情形，亦無不准依該法第2項訴
    請離婚（最高法院民國86年3月4日86年第2次民事庭會議決
    議參照）。而所謂有難以維持婚姻之重大事由，即謂該事由
    已足妨害婚姻互愛、互信、互諒之基礎，致婚姻生破綻而無
    回復之希望，在客觀上已達於任何人處於同一境況均將無意
    維持婚姻之程度。
  (二)兩造原係菲律賓籍華僑，於西元1987年10月11日在菲律賓馬
    尼拉省某一教堂舉行結婚儀式，婚後於民國77年3月11日育
    有一女乙○○，兩造並於78年3月21日以華僑身份申請來台
    居留，並入籍中華民國國籍，長女乙○○則委由菲律賓娘家
    代為撫育，原告現職為基督教台南新樓醫院內科之主治醫師
    ，惟被告自醫學院畢業後，因未取得醫師執照，職於助理醫
    師階位，造成憤世嫉俗，心理不平衡狀態，致其性情丕變，
    行徑怪異，而與原告及同事等均無法溝通，未旋原告因思女
    心切，委由母親自菲律賓抱長女乙○○（當時為2歲）來台
    相聚，孰料引起被告不快，每日嘮叨、喋喋不休，數落原告
    雙親種種的不是，對長輩（即岳父母）毫無尊重，致兩造屢
    起爭執，夫妻情感逐漸疏離，未旋被告再以專心讀書為由，
    遽然辭職，非但未曾給付家用，每日呆滯家中，視原告母女
    為陌生，頤指氣使，冷嘲熱諷，怒不可遏，然原告為家庭及
    稚女著想，均百般忍受，不與被告爭執，亦屢善言規勸不得
    氣餒，來日方長，詎原告愈予退讓，被告非但置若罔聞，竟
    愈無忌憚，依行我愫，長達十幾年期間不事生產，更甚者，
    因感情疏離，兩造長達9年期間未曾行房，迄今已5年餘處於
    分居中，原告與長女居於台南市○區○○街88號，被告則另
    租於他處居住，斷絕夫妻應盡同居之義務，由於兩造間失和
    、父女間疏離及長期間之分居，致使兩造於婚姻中夫妻彼此
    扶持之情感已蕩然無存，更遑論心靈之結合，夫妻互信互重
    之基礎已遭破壞，兩造結髮情義已出現重大裂痕。再者，考
    量當今社會現況，科技日新月異，世事瞬息萬變，夫妻於二
    、三年間若未曾同居共營婚姻生活，其思想、感情與生活習
    性即發生相當之差異，更何況兩造分居迄今已長達5年，雙
    方形同陌路，早已不加聞問對方之生活境況，被告斷絕一切
    與原告聯繫的管道，僅透過女兒傳話，且都是談一些關於經
    濟上的事情，兩造家中的經濟都是原告在負擔，兩造間已無
    夫妻情份，可見兩造婚姻確實已生重大事由，是原告自無法
    再與被告維繫這段有名無實之婚姻關係。
  (三)綜上，兩造結婚之互愛、互諒、互信之基礎難復存在，彼此
    之感情在客觀上實無回復之可能，夫妻有名無實長達9年之
    久，況已長期未曾魚水之歡，已達任何人處於同一境況下，
    均將無意維持，是兩造之婚姻自有難以維持之重大事由存在
    甚明，兩造之婚姻既已生破綻，而顯無回復之希望，從而原
    告訴請裁判離婚，洵屬正當，是原告爰依上揭法律關係，提
    起本件訴訟，並聲明：如主文所示。
三、被告方面：被告未於言詞辯論期日到場，亦未提出書狀作何
    聲明或陳述。
四、得心證之理由：
  (一)查原告主張兩造原係菲律賓華僑，於西元1987年即民國76年
    10月11日在菲律賓馬尼拉結婚，婚後育有已成年子女乙○○
    ，嗣兩造於78年3月21日以華僑身分申請來台居留，並入籍
    中華民國國籍，且兩造之婚姻關係現仍存續中等事實，此有
    原告提出之結婚證書、身分證（以上均影本）、結婚證書譯
    文各1件、戶籍謄本3件附卷可稽，並經本院向台南市東區戶
    政事務所調閱兩造結婚登記資料，經該所轉請台北縣樹林市
    戶政事務所檢附兩造之戶籍資料、設籍戶籍登記檔存申請書
    及附件等供參，有台南市東區戶政事務所98年9月21日南市
    東戶三字第09800060940號、台北縣樹林市戶政事務所98年
    9月22日北縣樹戶字第0980005355號函在卷可按，上開事實
    堪以認定。
  (二)原告次主張被告於醫學院畢業後，因未考取醫師執照，僅能
    任職助理醫師一職，嗣並以讀書為由辭職，不僅未給付家用
    ，且每日呆滯在家等語，惟依本院調閱被告之所得資料所示
    ，其93年至97年度所得分別為新台幣（下同）124,633元、
    5,898元、532,187元、788,694元、306,755元，核上開所得
    資料，除93年度及94年度所得偏低外，其餘95年度至97年度
    尚有數十萬元收入，自難認原告主張被告辭職無業、呆滯在
    家為可信，而原告就此復無其他證據為憑，則伊此一部分之
    主張，自難遽採。惟原告另主張被告未曾給付家用，且兩造
    長達9年未曾行房，且分居迄今已5年餘，伊與女兒同住，被
    告則另租於他處居住，兩造形同陌路，已不加聞問對方之生
    活境況等事實，此據證人叢德利證述：「（兩造婚姻狀況如
    何？）我92年與原告認識，在朋友聚會或是去原告家時，均
    沒有見過被告。我們去原告家時，被告就會離開，因為被告
    不喜歡家裡有客人，所以他就會離開。（兩造感情如何？）
    很少看到他們有互動。（家中生活費用由何人支付？）據我
    所知都是原告，被告幾乎都沒有負擔。有時原告工作比較忙
    ，我會去幫忙繳款，所以我會知道。（兩造有無常常吵架？
    ）我沒有看過。（兩造現有無同住？）很久沒有住在一起，
    據我所知從94年起，原告就自己一個人住在外面，小孩起先
    與被告住，後來過來與原告住，這期間兩造都沒有住在一起
    。（期間兩造有無聯絡？）都是女兒跟被告聯絡，原告曾經
    打電話給被告，但被告都不接電話，不然就是打不通。（朋
    友聚會時，有無見過兩造一起出席？）從我與原告認識，都
    沒有見過兩造一起出現，被告也不曾與原告的朋友有互動。
    （逢年過節時原告如何度過？）據我所知，被告會帶女兒回
    菲律賓過年，原告單獨一人留在臺灣，所以我們幾個好朋友
    會陪原告一起過年，除夕夜也是我先在家吃完年夜飯，然後
    我再出來陪原告，我們一起去另一個大姐家。（在與兩造互
    動時，有無印象比較深刻的事情？）我幾乎沒有與被告互動
    過。」及證人即原告之表哥莊博富證述：「（兩造感情如何
    ？）被告會打原告，我曾經為了被告打原告的事情，去兩造
    家處理，我看到被告拿報紙打原告，打得全身是傷，被告當
    著我的面，拿報紙捲起來打原告的手臂，我跟被告說，我是
    哥哥，如果你們單純吵架，我不敢管，但是不可以打人。（
    見過幾次？）二次。另外一次的情形，因為我有跟被告說，
    如果再打原告，我會打他。所以後來原告來找我，說又被被
    告打，但原告要我不要太衝動，不要為了他又去惹一些事情
    ，因此原告就只去警局備案。（被告有無工作？）我很多年
    沒有看過被告，所以我不知道。去年原告的生日，我也沒有
    看到被告。（兩造現有無同住？）我去原告家時，都沒有看
    到被告，我已經好多年沒有看過被告。（是否知道被告目前
    住在何處？）不知道。（兩造彼此有無聯絡？）我不知道兩
    造有無聯絡。但上個月我去原告家時，兩造女兒要出去，我
    問他要去哪裡，他說要與被告出去吃飯。據我所知，被告都
    沒有負擔家庭生活開銷，兩造女兒剛從澳洲留學回來，相關
    的留學費用也都是原告支出，被告都沒有付過錢，房子是原
    告支付，原告也曾買車子給被告，但被告不僅不繳納車子稅
    金，連所得稅也沒有在繳。」等語；而被告經合法通知，未
    於言詞辯論期日到場爭執，亦未提出任何書狀為有利於己之
    陳述，是依上開調查證據之結果，堪信原告主張之前開事實
    為真實。
  (三)按婚姻乃一男一女之兩性結合，以組織家庭，共同生活為目
    的，故有足以破壞共同生活或難以維持共同生活之情事發生
    ，允宜許其離婚以消滅婚姻關係。74年6月3日修正公布之民
    法親屬編，就裁判離婚之原因，為應實際需要，參考各國立
    法例，增設民法第1052條第2項，明定有同條第1項以外重大
    事由，難以維持婚姻者，亦得請求離婚。是夫妻間發生足使
    婚姻難以維持之重大事由者，雖不符合該條第1項所列各款
    情形，亦無不准依該條第2項訴請離婚之理。而是否有難以
    維持婚姻之重大事由，應斟酌破壞夫妻共同生活之具體情事
    ，是否客觀上達於動搖夫妻之共同生活，致婚姻已生破綻而
    無回復之希望，且客觀上任何人倘處於同一境況，均將喪失
    維持婚姻意欲之程度判斷之，是若對家庭生活之美滿幸福有
    妨礙之情形，即得認其與此之所謂難以維持婚姻之重大事由
    相當，應許其離婚以消滅婚姻關係。查兩造結婚已20餘年，
    並育有一名已成年之女兒，為求婚姻圓滿，並協助女兒順利
    成長，兩造自應同心偕力、齊心營造和諧之家庭氛圍，惟兩
    造不僅未循上途，反而長達5年處於分居狀態，且被告斷絕
    一切與原告聯繫的管道，對原告不聞不問，僅透過兩造所生
    之女兒傳話，甚且兩造之家庭生活開銷並均由原告負擔，依
    上情節，則兩造在長時間分隔，並斷絕實質聯繫之下，此種
    狀態已足以動搖兩造之感情，亦與結婚之目的在營夫妻永久
    共同生活之本旨有違，可信兩造婚姻之誠摯、互相扶持基礎
    已嚴重動搖，而有足以破壞共同生活且難以維持共同生活之
    情事發生，兩造之婚姻生活，已無其實，主觀上實難強求原
    告繼續維持此種空有其名之婚姻，客觀上亦難期待任何人處
    於原告之情形，均能繼續忍受此種婚姻，原告主張兩造之婚
    姻已生重大事由，而有難以維繫之情事發生，自堪採認。且
    觀兩造婚姻之破綻，其事由亦難認係可歸責於原告所致，從
    而原告依民法第1052條第2項規定訴請離婚，於法自無不合
    ，應予准許。
五、據上論結：本件原告之訴為有理由，依民事訴訟法第385條
    第1項前段、第78條、第87條第1項，判決如主文。
中    華    民    國    99    年    2     月    3     日
                      家事法庭    法  官  林富郎
以上正本係照原本作成。
如對本判決上訴，須於收受判決正本送達後20日內向本院提出上
訴狀，並繳納上訴費及附具繕本。
中    華    民    國    99    年    2     月    3     日
                                  書記官  劉毓如

司法院資訊處製作；財團法人民間司法改革基金會備份。
